臺灣士林地方法院刑事判決　　　　　　　 99年度訴字第323號
公　訴　人　臺灣士林地方法院檢察署檢察官
被　　　告　黃金貴
指定辯護人　 本院公設辯護人林龍輝
上列被告因殺人未遂等案件，經檢察官提起公訴（99年度偵字第
13230 號），本院判決如下：
    主  文
黃金貴無故侵入他人住宅，處有期徒刑拾月。
其餘被訴部分無罪。
    事  實
一、黃金貴因懷疑遭鄰居黃進忠之兄黃進福於家中裝設監視器，
    竟基於無故侵入住宅之犯意，於民國99年10月5 日21時30分
    許，持其所有之水果刀1 把，自其新北市○○區○○路225
    巷6 號2 樓住處陽台，翻越矮牆至黃進忠位於新北市○○區
    ○○路225 巷8 號2 樓住處陽台，見該處並無監視器線路即
    拆窗入內，直接前往黃進忠住處3 樓，欲尋找監視器線路加
    以截斷，適黃進忠於3 樓房間內，聽聞房外異聲後開門，見
    黃金貴手持水果刀立於門外，即斥喝：「你是誰？要幹什麼
    ！」，黃金貴旋轉身下樓離去，而於2 樓梯間遭發覺異狀而
    上樓察看之黃進忠家人阻止，並當場為到場處理員警查獲。
二、案經黃進忠訴由新北市政府警察局汐止分局報請臺灣士林地
    方法院檢察署檢察官偵查起訴。
    理  由
壹、程序部分：
    按被告以外之人於審判外之言詞或書面陳述，除法律有規定
    者外，不得作為證據；又被告以外之人於審判外之陳述，雖
    不符合同法第159條之1至第159條之4之規定，但經當事人於
    審判程序同意作為證據，法院審酌該言詞陳述或書面陳述作
    成時之情況，認為適當者，亦得為證據；又當事人、代理人
    或辯護人於法院調查證據時，知有第159條第1項不得為證據
    之情形，而未於言詞辯論終結前聲明異議者，視為有前項之
    同意，刑事訴訟法第159條第1項及第159條之5分別定有明文
    。查本判決下列所引用之各該被告以外之人所為審判外之陳
    述以及其他書面陳述，雖屬傳聞證據，惟當事人及辯護人於
    審判期日中均表示無意見而不予爭執，且迄至言詞辯論終結
    前亦未再聲明異議，本院審酌上開證據資料製作時之情況，
    尚無違法不當之瑕疵，亦認為以之作為證據應屬適當，依刑
    事訴訟法第159條之5規定，認前揭證據資料均有證據能力。
貳、實體部分：
甲、有罪部分：
一、上揭事實，業據被告黃金貴坦承不諱（詳見本院100 年6 月
    9 日審判筆錄），且經告訴人黃進忠於偵查及本院審理中指
    訴明確，復有告訴人黃進忠上開住宅照片15張（詳見臺灣士
    林地方法院檢察署99年度偵字第13230 號卷，下稱偵卷，第
    25至27頁、本院卷第42至46頁）附卷可證，事證明確，被告
    犯行洵堪認定。
二、核被告所為，係犯刑法第306 條第1 項之無故侵入住宅罪。
    爰審酌被告僅為懷疑鄰居裝設監視器即持刀侵入其住宅尋找
    線路，妨害告訴人及其家屬家居生活之安全、寧靜，並對告
    訴人及其家屬之心理造成莫名之恐懼，被告犯罪所用之手段
    、所生之危害均非輕微，及其犯罪後坦承犯行等一切情狀，
    量處如主文所示之刑，以示懲儆。
三、按刑法第19條規定：「行為時因精神障礙或其他心智缺陷，
    致不能辨識其行為違法或欠缺依其辨識而行為之能力者，不
    罰。行為時因前項之原因，致其辨識行為違法或依其辨識而
    行為之能力，顯著減低者，得減輕其刑。前二項規定，於因
    故意或過失自行招致者，不適用之。」，參諸該條立法理由
    所示，刑法第19條第1 項、第2 項分別依生理學與心理學混
    合之立法方式，明確界定其精神障礙或其他心智缺陷之判斷
    標準。而關於責任能力之內涵，依當前刑法理論，咸認包含
    行為人辨識其行為違法之能力，以及依其辨識而行為之能力
    。至責任能力有無之判斷標準，多認以生理學及心理學之混
    合立法體例為優。易言之，區分其生理原因與心理結果二者
    ，則就生理原因部分，實務即可依醫學專家之鑑定結果為據
    ，而由法官就心理結果部分，判斷行為人於行為時，究屬無
    責任能力或限制責任能力與否。在生理原因部分，以有無精
    神障礙或其他心智缺陷為準；在心理結果部分，則以行為人
    之辨識其行為違法，或依其辨識而行為之能力，是否屬不能
    、欠缺或顯著減低為斷，是依刑法第19條關於行為人在精神
    狀況下責任能力之判斷標準，在於行為人有無不能辨識其行
    為違法之能力，或其辨識之能力有無顯著減低之情形。申言
    之，被告於行為之際是否確有不能辨識其行為違法之能力或
    辨識能力顯著降低，應由法院依據行為當時所有之客觀狀態
    及行為之每一細節（例如：行為前、中及後之反應狀態）等
    綜合判斷之。經本院委請臺北榮民總醫院鑑定被告之精神狀
    況，經該院覆以：「（一）黃員（指被告黃金貴）之精神科
    診斷為安非他命引起之精神症及安非他命有害使用。黃員案
    發前曾於醫療院所精神科住院及門診，診斷為安非他命引起
    之精神病，黃員曾因吸食安非他命被勒戒之記錄。黃員表示
    案發前有吸食安非他命，當時雖無安非他命檢驗值，然安非
    他命之使用可能產生類似精神病（如精神分裂症）之精神狀
    況，黃員表示案發時懷疑鄰居裝設偵測器在監視黃員，故侵
    入鄰居家中，黃員案發時之行為及目擊證人之筆錄皆顯示，
    案發時黃員之行為明顯異常，黃員於筆錄及鑑定時之描述應
    為可信，黃員當時應有安非他命引起精神病之情形。（二）
    黃員於案發行為時有安非他命引起之精神症，並產生妄想症
    狀，造成黃員受妄想之影響，衝動控制顯降低，以致發生本
    案之行為，故黃員於案發時行為有「因精神障礙或其他心智
    缺陷，致其辨識其行為違法或依其辨識而行為之能力顯著降
    低之情形。」，有臺北榮民總醫院100 年5 月27日北總精字
    第1000012593號函文暨所附黃金貴精神狀況鑑定書1 份附卷
    可考（詳見本院卷第146 至148 頁），參以證人即告訴人黃
    進忠證稱：被告經其質問：「你是誰，要做什麼？」時，被
    告手握著一把刀，念了兩三分鐘伊聽不懂，後來被告就離開
    了等語明確（詳見本院卷第111 頁背面），顯見被告當時行
    為顯異於常人，確有因精神障礙或其他心智缺陷，致不能辨
    識其行為違法或欠缺依其辨識而行為之能力之情形；然本件
    被告前已多次侵入告訴人住處，業據證人即告訴人黃進忠及
    證人黃進福證述明確（詳見本院100 年3 月31日審判筆錄）
    ，本次復僅因自身妄想遭告訴人之兄裝設監視器，即持刀闖
    入告訴人住處，危害其居家安全甚鉅，造成告訴人及其家屬
    莫大恐懼，當不宜依前揭刑法第19條第1 項之規定予以減刑
    ，併此敘明。
四、扣案之刀子1 把，係被告所有，固據被告供陳明確，惟無證
    據證明係供本件被告侵入住宅所用，復非違禁物，自無須對
    之宣告沒收。
乙、不另為無罪之諭知部分：
一、公訴意旨略以：被告黃金貴（所涉侵入住宅部分業如前述）
    因懷疑黃進忠之兄黃進福陷害伊及家人，竟基於毀損之犯意
    ，飲酒後，於民國99年10月5 日21時30分許，自其臺北縣汐
    止市○○路225 巷6 號2 樓住處，翻越矮牆至黃進忠茄冬路
    225 巷8 號2 樓住處，將紗窗拆下，打開窗戶，進入黃進忠
    2 樓住處大廳，再由2 樓衝到3 樓欲找黃進福報仇，惟踹開
    損壞3 樓門鎖後，未發現黃進福即轉身離去，因認被告黃金
    貴就損壞2 樓紗窗及3 樓房門門鎖之行為，另涉犯刑法第
    354條毀損等罪嫌等語。
二、按犯罪事實應依證據認定，無證據不得認定犯罪事實，又不
    能證明被告犯罪者，應諭知無罪之判決，刑事訴訟法第154
    條第2 項、第301 條第1 項分別定有明文；又認定犯罪事實
    所憑之證據，雖不以直接證據為限，間接證據亦包括在內，
    然而無論直接證據或間接證據，其為訴訟上之證明，須於通
    常一般之人均不致有所懷疑，而得確信其為真實之程度者，
    始得據為有罪之認定，倘其證明尚未達到此一程度，而有合
    理之懷疑存在而無從使事實審法院得有罪之確信時，即應由
    法院為諭知被告無罪之判決（最高法院76年台上字第4986號
    判例可參）。
三、公訴意旨認被告黃金貴涉犯前揭罪嫌，無非以：被告黃金貴
    於警詢及偵查中之自白、證人即告訴人黃進忠之指述及現場
    照片等為其論據。然查：證人即告訴人黃進忠於本院審理中
    證稱：「（問：2 樓陽台的紗窗之前有無破掉？）我之前沒
    有注意。（問：你說紗窗已經卡死了，那裡只有小洞，被告
    如何進來？）紗窗是固定在那邊不能動，但窗戶可以兩邊開
    ，可以移動，我想被告應該是從那邊進來。（問：是否不確
    定紗窗破洞是被告當天造成？）是。（問：你們3 樓的門鎖
    有無被破壞？）我房間的門鎖沒有被破壞。（問：〈提示本
    院卷第42頁並告以要旨〉請標示出紗窗被破壞的地方？）我
    也看不出來，我不知道怎麼標。」等語明確（詳見本院10 0
    年3 月31日審判筆錄），且觀諸現場2 樓紗窗之照片，亦無
    法看出有何損壞之處（詳見本院卷第42頁），另經本院當庭
    提示前開照片供告訴人辨識後，其亦無法指出該紗窗何處損
    壞；此外，復查無其他積極證據足以認定被告有何毀損之犯
    行，自不能遽以毀損罪責相繩，然因公訴人認此部分犯行與
    上開侵入住宅論罪科刑部分有想像競合犯之裁判上一罪之關
    係（起訴書原載為分論併罰，經公訴人當庭變更），爰不另
    為無罪之諭知，附此敘明。
丙、無罪部分：
一、公訴意旨略以：被告黃金貴（所涉侵入住宅及毀損部分業如
    前述）因認為遭黃進忠之兄黃進福陷害，將其抹黑逼到走投
    無路，並陷害其家人，竟基於殺人之犯意，飲酒後，於民國
    99年10月5 日21時30分許，持其所有總長約33公分之水果刀
    1 把，自其臺北縣汐止市○○路225 巷6 號2 樓住處，翻越
    矮牆至黃進忠茄冬路225 巷8 號2 樓住處，將紗窗拆下，打
    開窗戶，進入黃進忠2 樓住處大廳，再由2 樓衝到3 樓欲找
    黃進福報仇殺害黃進福，惟踹開損壞3 樓門鎖後，未發現黃
    進福，僅看見黃進忠在3 樓房間看電視，黃進忠見被告黃金
    貴手持水果刀，對被告黃金貴斥喝「你是誰？要幹什麼！」
    ，被告黃金貴即轉身離去，黃進忠隨即報警，被告黃金貴因
    遭發覺異狀而上樓之黃進忠家人堵住2 樓樓梯間無法離去，
    而遭到場處理員警查獲始未得逞，因認被告黃金貴另涉犯刑
    法第271 條第2 項、第1 項之殺人未遂罪嫌。
二、按犯罪事實應依證據認定，無證據不得認定犯罪事實，又不
    能證明被告犯罪者，應諭知無罪之判決，刑事訴訟法第154
    條第2 項、第301 條第1 項分別定有明文；又認定犯罪事實
    所憑之證據，雖不以直接證據為限，間接證據亦包括在內，
    然而無論直接證據或間接證據，其為訴訟上之證明，須於通
    常一般之人均不致有所懷疑，而得確信其為真實之程度者，
    始得據為有罪之認定，倘其證明尚未達到此一程度，而有合
    理之懷疑存在而無從使事實審法院得有罪之確信時，即應由
    法院為諭知被告無罪之判決（最高法院76年台上字第4986號
    判例可參）。次按告訴人之告訴，係以使被告受刑事訴追為
    目的，是其陳述是否與事實相符，仍應調查其他證據以資審
    認。即須藉由補強證據之存在，以增強或擔保告訴人陳述之
    證明力，必告訴人所述被害情形，無瑕疵可擊，且就其他方
    面調查，又與事實相符，始足據為有罪判決之基礎（最高法
    院99年度台上字第1734號判決意旨可佐）。
三、公訴意旨認被告黃金貴涉犯前揭罪嫌，無非以：被告黃金貴
    於警詢及偵查中之自白、證人即告訴人黃進忠之指述及扣案
    之水果刀1 把為其論據。訊據被告則堅決否認有何殺人未遂
    之犯行，辯稱：其於前揭時、地持刀前往告訴人家中乃為尋
    找監視器之線路加以割斷，並非要殺害黃進福等語。辯護人
    則另以：被告與告訴人或黃進福間並無仇怨，且在告訴人發
    現後即轉身離去，又黃進福早已搬離告訴人住處，被告就此
    更無從著手，不能論以殺人未遂罪等語。
四、經查：
(一)按被告自白不得作為有罪判決之唯一依據，刑事訴訟法第
    156 條第2 項定有明文。訊據被告前於警詢、偵查及本院羈
    押庭訊中雖供稱：「我是為了要找黃進忠的哥哥報仇，想要
    殺他，因為他害我走投無路，又陷害我家人。」（詳見偵卷
    第15至16頁）、「（問：為何侵入該處？）當時我有喝酒，
    我被黃進忠、黃進福陷害，我覺得他們2 人都該死。（問：
    他們如何陷害你？為何你想拿刀去殺他們？）一言難盡。他
    伯太過份了，逼我走投無路，他們跟別人抹黑亂講話，想陷
    害我及我的家人。（問：你拿刀子去人家家裡要做什麼？）
    要復仇。（問：復仇是指要殺他們？）他們逼我走投無路。
    （問：到底有何深仇大恨？你說他們2 人都該死是要殺他們
    ? ）我胡言亂語，我不會講，他們陷害我。（問：到底是不
    是要殺黃進福？還是也想殺黃進忠? ）我是後來才知道黃進
    忠也陷害我，我是胡言亂語，我沒有要殺他們。」（詳見偵
    卷第37至39頁）、「（問：你進去做何事? ）我要去殺黃進
    福。（問：與黃進福有何深仇大恨? ）一言難盡。（問：在
    檢察官前陳述你發現黃進忠也有陷害你，是否如此? ）被警
    察抓了之後，我發現黃進忠比黃進福更可惡。」（詳見本院
    聲羈卷第9 至10頁），然被告黃金貴於行為時有因精神障礙
    或其他心智缺陷，致不能辨識其行為違法或欠缺依其辨識而
    行為之能力之情形，業如前述，復觀其前開供詞，關於其欲
    殺害告訴人或黃進福之原因，均有跳脫常人思維之情形，是
    被告於案發後24小時內製作前開筆錄時之精神狀態顯仍異常
    ，並與被告於本院審理中之供詞不一（詳後述），自不得執
    此逕為被告不利之認定。
(二)第查，告訴人黃進忠於本院審理中證稱：「（問：當天如何
    發現被告跑到你家？）我在房間裡面聽到房外有聲音，聲音
    聽起來像撞到東西，然後我就起來開門，被告就站在我門口
    。（問：你看到被告的時候，被告身上有無攜帶東西？）他
    手上有拿刀。（問：你看到被告手上有刀，你如何反應？）
    我問他要找誰，要做什麼，被告回答的話我都聽不懂，好像
    是在喃喃自語。（問：後來發生何事情？）我問被告要找誰
    ，一直問他，然後說我又不認識他跑來我家做什麼，而且還
    拿著刀，然後被告口中不知道念什麼東西，就往樓下走。」
    （詳見本院100 年3 月31日審判筆錄），是被告侵入告訴人
    住宅後，於告訴人住處3 樓遭告訴人發覺時，被告係站在告
    訴人房門口，手上並持有刀具，倘被告當時確有殺害告訴人
    之犯意，在其與告訴人近距離面對而告訴人毫無防備之情形
    下，當可舉刀刺擊告訴人以遂行其意，然被告卻捨此不為，
    喃喃自語後即往樓下走去，並無任何攻擊告訴人之行為，見
    是被告當無殺害告訴人之犯意，堪以認定。
(三)再查，訊之被告於本院審理中自承：因為伊房間跟隔壁剛好
    同一個牆壁，當時覺得從3 樓傳來很吵的聲音，吵得伊不得
    安寧，當時伊懷疑可能有被裝監視器，才瞭解伊的生活作息
    ，伊拿著水果刀想要把監視器的線路割掉；伊進去告訴人家
    中就直接上3 樓，告訴人剛好從房間走出來，伊對他說了3
    句話，說：「你們不要吵了，我快受不了了，你們不要欺人
    太甚」，講完之後伊就將刀子收起下來離去；伊從3 樓下到
    1 樓的時候並未到2 樓查看，因為伊之前有去過告訴人家中
    的2 樓，2樓伊之前就有找過監視器的線路等語（詳見本院
    100 年6 月9 日審判筆錄），另告訴人即證人黃進忠亦證稱
    ：「（問：當天被告在三樓，後來有往下走，被告走到二樓
    的時候有無到每間去逛逛？）我跟著被告走下去，我沒有看
    到被告有無到二樓其他房間去查看，但我走下來的時候被告
    已經從二樓樓梯下到一樓了。」（詳見本院100 年3 月31日
    審判筆錄），是顯見被告當天進入告訴人住處後，乃直接前
    往3 樓告訴人房門口，在告訴人發覺後即直接下樓，亦未前
    往3 樓其他房間或2 樓四處察看，是設若被告果有殺害證人
    黃進福之主觀犯意，當於未見證人黃進福後，前往告訴人住
    處3 樓其他房間及2 樓各處搜尋證人黃進福之蹤跡，然被告
    均無前揭動作即直接下樓，是亦難僅以被告持刀前往告訴人
    住處，即認定被告有何殺害證人黃進福之主觀預備犯意。
五、綜上所述，公訴人所舉證據均不足為被告有罪之積極證明，
    其闡明之證明方法，仍有合理之懷疑存在，無從說服本院形
    成被告有罪之心證，基於罪疑有利被告之原則，自應從被告
    有利之認定。此外，復查無其他積極證據足認被告犯罪，揆
    諸首開說明，此部分自應為被告無罪之諭知。
據上論斷，應依刑事訴訟法第299 條第1 項前段、第301 條第1
項，刑法第306 條第1 項，判決如主文。
本案經檢察官彭康凡到庭執行職務
中    華    民    國  100     年    6     月    17    日
                  刑事第四庭審判長法  官  黃雅君
                                  法  官  陳彥宏
                                  法  官  陳俞婷
附錄本案論罪科刑法條：
中華民國刑法第306條第1項
無故侵入他人住宅、建築物或附連圍繞之土地或船艦者，處 1
年以下有期徒刑、拘役或 3 百元以下罰金。
上正本證明與原本無異。
如不服本判決應於收受送達後 10 日內向本院提出上訴書狀，並
應敘述具體理由。其未敘述上訴理由者，應於上訴期間屆滿後
20 日內向本院補提理由書 (均須按他造當事人之人數附繕本 )
「切勿逕送上級法院」。
                                  書記官  李玟郁
中    華    民    國   100    年    6     月    17    日